【裁判字號】    90,易,300
【裁判日期】    900509
【裁判案由】    違反能源管理法
【裁判全文】
臺灣桃園地方法院刑事判決                            九十年度易字第三號
    公  訴  人  臺灣桃園地方法院檢察署檢察官
    被      告  乙○○
                甲○○
    右  一  人
右列被告因違反能源管理法案件，經檢察官提起公訴（九十年度偵字第二八九號）及
移送併辦（九十年偵字第二四七六號），本院判決如左：
    主  文
乙○○共同未經許可而經營中央主管機關指定之能源產品之銷售業務，處有期徒刑參
月，如易科罰金，以參佰元折算壹日。扣案之柴油壹萬貳仟貳佰公升、乾洗油陸仟貳
佰公升、油表貳具、大型加油槍貳枝、帳冊伍本、出貨單拾封、估價單貳本及名片拾
盒均沒收。
甲○○共同未經許可而經營中央主管機關指定之能源產品之銷售業務，處拘役參拾日
，如易科罰金，以佰元折算壹日。扣案之柴油壹萬貳仟貳佰公升、乾洗油陸仟貳佰
公升、油表貳具、大型加油槍貳枝、帳冊伍本、出貨單拾封、估價單貳本及名片拾盒
均沒收。
    事  實
一、甲○○前於民國八十二年間因賭博案件，經本院判處罰金七千元，如易服勞役，
    以三百元折算一日確定，於八十三年四月二十二日繳清罰金執行完畢（不構成累
    犯）。
二、乙○○係設於桃園縣龜山鄉○○村○○○街八號二樓「大聯企業油品有限公司」
    （下稱大聯油品公司，原址設於桃園縣龜山鄉○○村○鄰○○○街五三號二樓）
    之負責人，明知該公司登記所營事業為「一、石油製品批發業。二、其他石油製
    品、然廖批發業（潤滑油）。三、石油製品零售業。四、其他石油製品、燃料零
    售業（潤滑油）。五、清潔用品批發業。六、國際貿易業。」等業務，並未包括
    經營加油站業務；亦明知柴油係經中央主管機關指定之能源產品，非經許可，不
    得擅自從事柴油之銷售業務，詎竟未向主管機關辦理變更營業項目之登記，且基
    於非法銷售柴油之單一犯意，竟未經取得中央主管機關之許可，自民國八十八年
    一月間起，以大聯油品公司名義，在桃園縣龜山鄉○○○路八十之十五號，擅自
    經營地下加油站，從事中央主管機關指定之能源產品即柴油之銷售業務，並以每
    月新臺幣（下同）三萬二千元之薪資，僱用與其具有共同犯意聯絡之甲○○擔任
    經理負責現場管理及加油業務，以每公升十三．四元購入柴油，再以每公升十四
    ‧六元之價格，先後以加油機販賣上開能源產品柴油予不特定之人。嗣於八十九
    年十二月十八日晚間七時許，為警會同桃園縣政府建設局人員在桃園縣龜山鄉○
    ○○路八十之十五號查獲，並扣得供銷售之用之柴油產品一萬二千公升、乾洗油
    六千二百公升、柴油產品二百公升（置放於加油機內）、及乙○○所有供販賣柴
    油所用之油表二具、大型加油槍二枝（以上均責由劉秀一自行保管）、帳冊五本
    、出貨單十封、估價單二本及甲○○所有供販賣柴油所用之名片十盒。
三、案經桃園縣警察局報請、經濟部函請臺灣桃園地方法院檢察署檢察官偵查起訴及
    移送併辦。
    理  由
一、訊據被告乙○○對於右揭事實，坦承不諱，被告甲○○固坦承受僱於被告乙○○
    經營上開加油站販售柴油，惟矢口有何違反能源管理法之犯行，辯稱：伊不知道
    未聲請許可經營加油站是犯法的行為，伊不知道有這樣之法律規定，否則不至於
    在名片上載明販售柴油等資料，而向不特定人散發云云；經查：（一）被告乙○
    ○對於右揭事實供承不諱，核與證人即為警查獲時適載運潤滑油到場卸油之司機
    丙○○於本院證述（見本院九十年三月二日筆錄）、共同被告甲○○於警訊時及
    偵查中供稱：其係在八十八年一月間乙○○接手營運後，才開始受僱於乙○○販
    賣柴油，伊知道當時販賣柴油未經申請許可等情相符（見偵卷第九頁、第四十頁
    ），並據經濟部九十年一月三十一日（九０）中字第九０三三四九五九七０號函
    敘甚明，復有現場相片十四幀及桃園縣政府九十年一月十八日九十府建商字第七
    八七五號函、桃園縣政府聯合稽查取締地下加油（氣）站現場紀錄表、大聯油品
    公司變更登記表各乙紙附卷及前揭事實欄所示之物品扣案可資佐證，且前開查扣
    之油品經取樣送中國石油股份有限公司煉製研究所產品研究組檢驗結果，認本件
    查扣之油品符合經濟部公告之能源產品認定基準中「柴油」規範第二款之規定，
    亦有中國石油股份有限公司油品行銷事業部桃竹苗營業處九十年一月十七日（九
    ０）桃直銷三五七─０一─００一一號函暨檢驗報告一份在卷可按，足見被告乙
    ○○之自白與事實相符，應勘採信。（二）被告雖於本院審理時辯稱：伊不知道
    未申請許可經營加油站是犯法的行為，伊不知道有這樣之法律規定，否則不至於
    在名片上載明販售柴油等資料，而向不特定人散發云云；惟查，被告甲○○於警
    訊及偵查時，均坦認其知悉共同被告乙○○未經申請許可而經營上開加油站，販
    售汽油等情，已如前述，且被告甲○○於本院訊問時亦供稱：在乙○○接手經營
    前即已在上址擔任司機，且經營加油站賣柴油並未向經濟部提出申請等情（見本
    院九十年三月二日筆錄），且酌以，經營加油站須向主管機關聲請許可，業據政
    府相關單位於電視、報章等媒體均廣為宣導，已是國民生活之常識，被告受有國
    民中學畢業之教育，當無法諉稱不知經營加油站，未向主管機關申請許可是違法
    的；再者，不得因不知法律而免除其刑事責任，刑法第十六條前段定有明文，被
    告甲○○辯稱其不知法律規定，亦無法解免其犯行之成立。此外，復有上述之現
    場相片十四幀及桃園縣政府九十年一月十八日九十府建商字第七八七五號函、桃
    園縣政府聯合稽查取締地下加油（氣）站現場紀錄表、大聯油品公司變更登記表
    各乙紙附卷及前揭事實欄所示之物品扣案可資佐證，且前開查扣之油品經取樣送
    中國石油股份有限公司煉製研究所產品研究組檢驗結果，認本件查扣之油品符合
    經濟部公告之能源產品認定基準中「柴油」規範第二款之規定，亦有中國石油股
    份有限公司油品行銷事業部桃竹苗營業處九十年一月十七日（九０）桃直銷三五
    七─０一─００一一號函暨檢驗報告一份在卷可按，足見被告甲○○所辯顯係卸
    責之詞，委無足採。本件事證明確，被告二人之犯行，均堪認定。
二、按柴油或柴油產品之輸入、輸出、生產、銷售業務非經中央主管機關許可不得經
    營，此觀能源管理法第六條第二、三項之規定至明。被告乙○○經營大聯油品公
    司，未經許可擅自銷售前開柴油，核其所為，係犯能源管理法第二十條之一前段
    之未經許可而經營中央主管機關指定之能源產品之銷售業務罪及違反公司法第十
    五條第一項之規定，應成立同條第三項之罪。被告甲○○所為，係犯能源管理法
    第二十條之一前段之未經許可而經營中央主管機關指定之能源產品之銷售業務罪
    。又被告乙○○、甲○○就上開所犯未經許可而經營中央主管機關指定之能源產
    品之銷售業務罪間，有犯意之聯絡及行為之分擔，皆為共同正犯。又按業務概念
    之內涵本即含有多次繼續反覆實施同一社會活動，並以之為業之性質，亦即於銷
    售業務之概念中，本即預想數個銷售行為，而以該一定行為為常習而成立之犯罪
    ，僅經由一個罰條為一次評價即可，故被告等先後固有多次銷售行為，仍應包括
    成立單純一罪，公訴人認被告二人共同未經許可擅自銷售柴油之犯行，應論以連
    續犯，並依法加重其刑，容有誤會。又公訴人雖未就被告乙○○所犯上開違反公
    司法之犯行，提起公訴，惟此部分與前開被告乙○○經公訴人提起公訴，經論罪
    科刑部分，具想像競合犯關係，屬裁判上一罪，為起訴效力所及，本院自得加以
    審理，併此敘明。又被告乙○○所犯上開二罪，為一行為觸犯數罪名，應依刑法
    第五十五條之規定，論以一較重之未經許可而經營中央主管機關指定之能源產品
    之銷售業務罪。又查被告行為後，原刑法第四十一條易科罰金之規定，業於九十
    年一月四日經立法院三讀修正通過，嗣於同年月十日經總統公布施行在案，依修
    正後刑法第四十一條第一項前段規定，犯最重本刑為「五」年以下有期徒刑以下
    之刑之罪，而受六月以下有期徒刑或拘役之宣告，因身體、教育、職業、家庭之
    關係或其他正當理由，執行顯有困難，得以一元以上三元以下折算一日，易科罰
    金。經與修正前舊法相較，以新法之規定有利於被告，按諸刑法第二條第一項前
    段之規定，自應適用修正後刑法第四十一條有關易科罰金之規定。爰分別審酌被
    告乙○○、甲○○二人之素行、犯罪之動機、手段、犯罪所生之危害及犯罪後之
    態度等一切情狀，分別量處如主文所示之刑，並諭知易服勞役之折算標準，以資
    儆懲。
三、扣案之供銷售之用之柴油產品一萬二千二百公升公升、乾洗油六千二百公升，應
    依能源管理法第二十條之一後段規定沒收之。至乙○○所有供販賣柴油所用之油
    表二具、大型加油槍二枝及扣案之帳冊五本、出貨單十封、估價單二本及，係被
    告乙○○所有，名片十盒係甲○○所有，且均係被告二人共同犯罪所用，亦經被
    告乙○○、甲○○供陳在卷，併依刑法第三十八條第一項第二款之規定宣告沒收
    。
據上論斷，應依刑事訴訟法第二百九十九條第一項前段，能源管理法第二十條之一，
，公司法第十五條第三項、第一項，刑法第十一條前段、第二十八條、刑法第五十五
條、修正後刑法第四十一條第一項前段、第三十八條第一項第二款，罰金罰鍰提高標
準條例第二條，判決如主文。
本案經檢察官翁珮嫻到庭執行職務。
中      華      民      國    九十    年      五      月九      日
                                  臺灣桃園地方法院刑事第四庭
                                      法  官  邱滋杉
右正本證明與原本無異。
如不服本判決，應於判決送達後十日內向本院提出上訴狀( 應附繕本 )，上訴於
臺灣高等法院。
                                      書記官  周巧屏
中       華      民      國   九十    年      五      月       十七    日
附錄本案論罪科刑法條
能源管理法第二十條之一：
未經許可而經營中央主管機關指定之能源產品之輸入、輸出、生產、銷售業務者，處
一年以下有期徒刑、拘役或科或併科新臺幣三十萬元以下罰金，並得沒收其輸入、輸
出、生產、銷售之產品。
公司法第十五條
公司不得經營登記範圍以外之業務。
公司之資金，除因公司間業務交易行為有融通資金之必要者外，不得貸與股東或其他
個人。
公司負責人違反前二項規定時，各處一年以下有期徒刑、拘役或科或併科五萬元以下
罰金。並賠償公司因此所受之損害。


司法院資訊處製作；財團法人民間司法改革基金會備份。
